【裁判字號】    95,易,615
【裁判日期】    951226
【裁判案由】    重利
【裁判全文】
臺灣嘉義地方法院刑事判決               95年度易字第615號
公  訴  人  臺灣嘉義地方法院檢察署檢察官
被      告  丙○○
上列被告因重利案件，經檢察官提起公訴（九十五年度偵字第七
五四一號），被告於準備程序中就被訴事實為有罪之陳述，經本
院合議庭裁定由受命法官改依簡式審判程序審理，判決如下：
    主  文
丙○○乘他人急迫貸以金錢，而取得與原本顯不相當之重利，處
有期徒刑貳月，如易科罰金，以銀元參佰元折算壹日，扣案空白
本票一本沒收；又乘他人急迫貸以金錢，而取得與原本顯不相當
之重利，處有期徒刑貳月，如易科罰金，以新臺幣壹仟元折算壹
日，扣案空白本票一本沒收；又乘他人急迫貸以金錢，而取得與
原本顯不相當之重利，處有期徒刑貳月，如易科罰金，以新臺幣
壹仟元折算壹日，扣案空白本票一本沒收；又乘他人急迫貸以金
錢，而取得與原本顯不相當之重利，處有期徒刑貳月，如易科罰
金，以新臺幣壹仟元折算壹日，扣案空白本票一本沒收；又乘他
人急迫貸以金錢，而取得與原本顯不相當之重利，處有期徒刑貳
月，如易科罰金，以新臺幣壹仟元折算壹日，扣案空白本票一本
沒收；又乘他人急迫貸以金錢，而取得與原本顯不相當之重利，
處有期徒刑貳月，如易科罰金，以新臺幣壹仟元折算壹日，扣案
空白本票一本沒收；又乘他人急迫貸以金錢，而取得與原本顯不
相當之重利，處有期徒刑貳月，如易科罰金，以新臺幣壹仟元折
算壹日，扣案空白本票一本沒收；又乘他人急迫貸以金錢，而取
得與原本顯不相當之重利，處有期徒刑貳月，如易科罰金，以新
臺幣壹仟元折算壹日，扣案空白本票一本沒收；應執行有期徒刑
伍月，如易科罰金，以銀元佰元折算壹日，扣案空白本票一本
沒收。
    事  實
一、丙○○明知社會上有因急迫而舉債濟急之情事，竟各基於乘
    他人急迫貸以金錢而取得與原本顯不相當之重利之犯意，於
    丁○○、曾天仁、乙○○、甲○○急需現金週轉，並分別與
    丙○○聯絡之際，於如附表所示之時間、地點，由丁○○、
    曾天仁、乙○○、甲○○等分別簽立借款金額二倍之本票交
    與丙○○供作擔保，另曾天仁尚提供身分證正本與丙○○作
    為擔保，而由丙○○以附表所示之利息計算方式，貸與其等
    如附表所示之款項，並預扣第一期之利息，而取得與原本顯
    不相當之重利。嗣於九十五年十月十九日經警於丙○○嘉義
    縣竹崎鄉灣橋村朴子埔一七０巷二二號住處搜索，並扣得如
    附表所示之本票八紙，始查悉上情。
二、案經嘉義市警察局移送臺灣嘉義地方法院檢察署檢察官偵查
    起訴。
    理  由
一、本件係經被告丙○○於準備程序當庭表示認罪，而經本院裁
    定以簡式審判程序加以審理，依據刑事訴訟法第二百七十三
    條之二、同法第一百五十九條第二項之規定，不適用傳聞法
    則有關限制證據能力之相關規定，合先敘明。
二、上揭事實，業據被告丙○○於警、偵、審時均坦承不諱（見
    警卷第一至五頁、偵卷第十至十一頁、本院卷第十三頁），
    核與被害人丁○○、曾天仁、乙○○、甲○○等於警詢及偵
    訊時指述情節大致相符（見00000000000號警卷第六至八頁
    、0000000000號警卷第六至十六頁），並有搜索票、搜索扣
    押筆錄、扣押物品目錄表、嘉義市警察局贓物領據、照片一
    幀在卷足參，復有搜得之被害人曾天仁身分證一紙（業已發
    還被害人曾天仁）、本票八紙可資佐證，足認被告具任意性
    之自白與事實相符，本件事證已經明確，被告犯行洵堪認定
    。
三、按行為後法律有變更者，適用行為時之法律。但行為後之法
    律有利於行為人者，適用最有利於行為人之法律。此為刑法
    第二條第一項揭示之法律變更從舊從輕原則，規範目的在於
    避免惡化行為人法律地位，致其受行為時無法預見之刑罰處
    罰，故該條文「法律」之解釋限於「刑罰法律」（釋字第一
    ０三號解釋、最高法院五十一年台非字第七六號判例參照）
    ，循此意旨，則該條文之「變更」當限於「影響整體刑罰權
    規範內容利或不利」之變更，始合其規範目的。查刑法已於
    民國九十四年一月七日修正，於同年二月二日公布，並自九
    十五年七月一日施行，本件被告附表編號一所示之重利犯行
    ，為新法施行前之行為，其應適用之新、舊法比較如下：
（一）關於罰金刑貨幣單位由銀元修正為新臺幣之法律適用，因
      九十五年七月一日修正公布施行之刑法施行法第一條之一
      增訂「（第一項）中華民國九十四年一月七日刑法修正施
      行後，刑法分則編所定罰金之貨幣單位為新臺幣。（第二
      項）九十四年一月七日刑法修正時，刑法分則編未修正之
      條文定有罰金者，自九十四年一月七日刑法修正施行後，
      就其所定數額提高為三十倍。但七十二年六月二十六日至
      九十四年一月七日新增或修正之條文，就其所定數額提高
      為三倍」，經查，刑法第三百四十四條自七十二年六月二
      十六日（即罰金罰鍰提高標準條例修正公布日）迄今未修
      正，其罰金之法定刑為「一千元」（貨幣單位為「銀元」
      ），再依罰金罰鍰提高標準條例第一條前段規定罰金刑提
      高十倍為「銀元一萬元」，依現行法規所定貨幣單位折算
      新台幣條例規定折算為「新臺幣三萬元」；又於刑法施行
      法第一條之一施行日（即九十五年七月一日）後，刑法所
      定罰金之貨幣單位改為「新臺幣」，就其所定數額提高三
      十倍，亦為「新臺幣三萬元」，是刑法施行法第一條之一
      施行後，罰金刑貨幣單位雖有「新臺幣」之更異，惟適用
      結果之罰金額度則無二致，就罰金法定刑提高之「刑罰權
      規範內容」並無利或不利變更，自不生新舊法之比較問題
      ，惟應適用具特別法性質之刑法施行法第一條之一規定。
（二）又刑法第三十三條第五款關於「罰金：一元以上」之規定
      ，修正公布為「罰金：新臺幣一千元以上，以百元計算之
      」，刑法法定本刑中列有罰金刑者，其法定最低度罰金刑
      因之提高，涉及科刑規範變更，自有新舊法比較必要（最
      高法院九十五年第八次刑事庭會議決議參照），比較結果
      ，以舊法有利於行為人，被告附表編號一所示重利犯行，
      屬九十五年七月一日新法施行前之行為，應適用舊法第三
      十三條第五款規定，定其罰金部分之法定刑。
（三）再被告為附表編號一重利行為時之刑法第四十一條第一項
      前段規定：「犯最重本刑為五年以下有期徒刑以下之刑之
      罪，而受六個月以下有期徒刑或拘役之宣告，因身體、教
      育、職業、家庭之關係或其他正當事由，執行顯有困難者
      ，得以一元以上三元以下折算一日，易科罰金。」，依行
      為時之易科罰金折算標準即修正前罰金罰鍰提高標準條例
      第二條前段（現已刪除）規定，就其原定數額提高為一百
      倍折算一日，則本件被告行為時之易科罰金折算標準，應
      以銀元一百元以上三百元以下折算一日，再經折算為新臺
      幣後，為新臺幣三百元以上九百元以下折算為一日。惟依
      前述，被告犯罪後刑法業已修正並施行，修正後刑法第四
      十一條第一項前段規定：「犯最重本刑為五年以下有期徒
      刑以下之刑之罪，而受六個月以下有期徒刑或拘役之宣告
      者，得以新臺幣一千元、二千元或三千元折算一日，易科
      罰金。」，是易科罰金之折算標準至少為新臺幣一千元折
      算一日。比較行為時及修正後之易科罰金折算標準，行為
      時之折算標準顯較修正後為低，較有利於被告，就被告附
      表編號一重利犯行，應依刑法第二條第一項前段，適用修
      正前刑法第四十一條第一項前段規定，定其折算標準。
（四）綜合上述各條文修正前、後之比較，揆諸前揭最高法院決
      議及修正後刑法第二條第一項規定之「從舊、從輕」原則
      ，就被告附表編號一重利犯行，修正後之刑法規定均未較
      修正前規定有利於被告，故應依修正前規定論處。
四、核被告附表編號一至八所為，係各犯刑法第三百四十四條之
    重利罪。被告所為上開附表編號一至八數個重利行為，犯意
    各別，行為互殊，應予分論併罰。爰審酌被告利用被害人經
    濟困難，亟需現金周轉無暇顧及高利之心態，收取重利，影
    響金融秩序之健全發展，及犯後坦承犯行，深表悔悟，及借
    款次數等其他一切情狀，分別量處如主文所示之刑，並各諭
    知易科罰金之折算標準，以示懲儆。又依前述，刑法業於九
    十四年二月二日修正公布，並於九十五年七月一日施行，按
    依刑法第五十一條定應執行之刑時，即裁判確定前犯數罪，
    其中一罪在新法施行前者，於新法施行後，亦應為新舊法律
    之比較適用（最高法院九十五年度第八次刑事庭會議決議五
    （一）參照）；且此所謂之比較適用，當包括合併定刑以後
    之易刑處分宣告。查被告附表編號一之行為，係於新法施行
    前所為，其餘附表編號二至八之犯行，係新法施行後所為，
    就定應執行刑時，以及易刑處分之宣告，仍應比較新舊法。
    是修正前刑法第五十一條規定：「數罪併罰，分別宣告其罪
    之刑，依左列各款定其應執行者：五、宣告多數有期徒刑者
    ，於各刑中之最長期以上，各刑合併之刑期以下，定其刑期
    。但不得逾二十年。」，修正後刑法第五十一條第五款規定
    ：「五、宣告多數有期徒刑者，於各刑中之最長期以上，各
    刑合併之刑期以下，定其刑期。但不得逾三十年。」，比較
    結果，修正後刑法並非較有利於被告，依刑法第二條第一項
    前段之規定，仍應依修正前刑法第五十一條第五款規定，定
    其應執行之刑。另被告所犯上開八罪，其中部分既係在新法
    施行以前所犯，於新法施行後，就合併定刑之易刑處分，仍
    應併為新舊法律之比較適用。茲本案倘適用修正前刑法第四
    十一條第一項前段及修正前罰金罰鍰提高標準條例第二條前
    段規定（業因配合刑法修正而經公告刪除），經合併定刑後
    之易科罰金折算標準，本應以新臺幣九百元折算一日（參見
    前述）；倘適用修正後刑法第四十一條第一項前段規定，經
    合併定刑後之易科罰金折算標準，則或應以新臺幣一千元、
    或應以新臺幣二千元、或應以新臺幣三千元折算一日。綜合
    比較結果，修正前之折算標準顯然較有利於被告。爰依舊刑
    法第五十一條第五款規定，定其應執行刑如主文所示，併依
    修正前刑法第四十一條第一項前段暨修正前罰金罰鍰提高標
    準條例第二條規定，就所定之應執行刑，諭知如主文所示之
    易科罰金折算標準。
六、末按因犯罪所得之物，以屬於犯人所有者為限，方得宣告沒
    收，此觀刑法第三十八條第三項前段之規定甚明。而被告要
    求借款人簽發本票以供擔保，應僅係將本票設定質權予被告
    而已，該質物（即本票或支票）之所有權仍屬借款人。縱所
    約定之借款利率，與原本顯不相當，然依民法第二百零五條
    規定，其利率超過週年百分之二十部分，無請求權。但被告
    與借款人間債權債務仍屬存在，苟借款人清償上開借款，自
    應將質物（即本票）返還與出質之借款人，自不得將之宣告
    沒收（最高法院八十九年度台上字第四四０六號、八十七年
    度台上字第三三四號、八十四年度台上字第三三二四號判決
    參照）。經查被告於借款時，會要求借款人簽發本票以供擔
    保乙情，為被告所自承，揆諸前揭說明，扣案被害人丁○○
    、曾天仁、乙○○、甲○○之本票等物，均非被告所有之物
    ，無庸為沒收之諭知。至扣案空白本票一本，為被告所有預
    備供犯罪所用之物，業據被告於本院審理時供承在卷，爰依
    刑法第三十八條第一項第二款宣告沒收。
據上論斷，依刑事訴訟法第二百九十九條第一項前段、第二百七
十三條之一第一項，刑法第二條第一項前段、第三百四十四條、
第四十一條第一項前段（修正前）、第四十一條第一項前段（修
正後）、第三十八條第一項第二款、第五十一條第五款（修正前
），刑法施行法第一條之一第一項、第二項前段，罰金罰鍰提高
標準條例第二條（廢止前），判決如主文。
本案經檢察官蔡彥守到庭執行職務。
中    華    民    國    95    年    12    月    26    日
                  刑事第一庭    法  官  黃琴媛
上列正本證明與原本無異。
如不服本判決，應於判決送達後10日內向本院提出上訴狀（應附
繕本）。告訴人或被害人如對於本判決不服者，應具備理由請求
檢察官上訴，其上訴期間之計算係以檢察官收受判決正本之日期
為準。
中    華    民    國    95    年    12    月    26    日
                                書記官  李彩娥
附錄論罪科刑法條
刑法第三百四十四條
乘他人急迫、輕率或無經驗貸以金錢或其他物品，而取得與原本
顯不相當之重利者，處一年以下有期徒刑、拘役或科或併科一千
元以下罰金。
附表：
 ┌──┬────┬──────┬────┬───────┬──────┬────┬────┬───────┬───────┐
 │編號│借款人  │借貸地點    │借貸時間│借款金額（單  │約定利息（單│取得利息│擔保物  │    判刑      │應沒收物      │
 │    │        │            │        │位：新臺幣）  │位：新臺幣）│（單位：│（單位：│              │              │
 │    │        │            │        │              │            │新臺幣）│新臺幣）│              │              │
 ├──┼────┼──────┼────┼───────┼──────┼────┼────┼───────┼───────┤
 │一  │丁○○  │嘉義縣竹崎鄉│95年5月 │一萬元（預扣一│每一萬元十天│十六期利│發票人蔡│有期徒刑貳月  │扣案之空白本票│
 │    │        │灣橋村朴子埔│13日    │期利息一千五百│為一期，每期│息二萬四│正雄之面│，如易科罰金，│一本          │
 │    │        │170巷22號屋 │        │元）          │利息一千五百│千元    │額二萬元│以銀元佰元折│              │
 │    │        │外馬路邊    │        │              │元          │        │本票一紙│算壹日        │              │
 │    │        │            │        │              │            │        │        │              │              │
 │    │        │            │        │              │            │        │        │              │              │
 │    │        │            │        │              │            │        │        │              │              │
 ├──┼────┼──────┼────┼───────┼──────┼────┼────┼───────┼───────┤
 │二  │丁○○  │嘉義縣竹崎鄉│95年8月 │二萬（預扣一期│同上        │八期利息│發票人蔡│有期徒刑貳月，│扣案之空白本票│
 │    │        │灣橋村朴子埔│2日     │利息三千元）  │            │二萬四千│正雄面額│如易科罰金，以│一本          │
 │    │        │170巷22號屋 │        │              │            │元      │四萬元本│新臺幣壹仟元折│              │
 │    │        │內          │        │              │            │        │票一紙  │算壹日        │              │
 │    │        │            │        │              │            │        │        │              │              │
 │    │        │            │        │              │            │        │        │              │              │
 │    │        │            │        │              │            │        │        │              │              │
 │    │        │            │        │              │            │        │        │              │              │
 │    │        │            │        │              │            │        │        │              │              │
 │    │        │            │        │              │            │        │        │              │              │
 │    │        │            │        │              │            │        │        │              │              │
 ├──┼────┼──────┼────┼───────┼──────┼────┼────┼───────┼───────┤
 │三  │曾天仁  │同上        │95年9月 │三萬元（預扣一│同上        │附表二、│發票人曾│有期徒刑貳月，│扣案之空白本票│
 │    │        │            │15日    │期利息四千五百│            │三、四借│天仁面額│如易科罰金，以│一本          │
 │    │        │            │        │元）          │            │款合計已│六萬元本│新臺幣壹仟元折│              │
 │    │        │            │        │              │            │付利息一│票一紙  │算壹日        │              │
 │    │        │            │        │              │            │萬八千元│        │              │              │
 │    │        │            │        │              │            │        │        │              │              │
 │    │        │            │        │              │            │        │        │              │              │
 │    │        │            │        │              │            │        │        │              │              │
 │    │        │            │        │              │            │        │        │              │              │
 ├──┼────┼──────┼────┼───────┼──────┼────┼────┼───────┼───────┤
 │四  │曾天仁  │同上        │95年9月 │一萬元（預扣一│同上        │附表二、│發票人曾│有期徒刑貳月，│扣案之空白本票│
 │    │        │            │21日    │期利息一千五百│            │三、四借│天仁面額│如易科罰金，以│一本          │
 │    │        │            │        │元）          │            │款合計已│二萬元本│新臺幣壹仟元折│              │
 │    │        │            │        │              │            │付利息一│票一紙  │算壹日        │              │
 │    │        │            │        │              │            │萬八千元│        │              │              │
 │    │        │            │        │              │            │        │        │              │              │
 │    │        │            │        │              │            │        │        │              │              │
 ├──┼────┼──────┼────┼───────┼──────┼────┼────┼───────┼───────┤
 │五  │曾天仁  │同上        │95年10月│一萬元（預扣一│同上        │附表二、│發票人曾│有期徒刑貳月，│扣案之空白本票│
 │    │        │            │1日     │期利息一千五百│            │三、四借│天仁面額│如易科罰金，以│一本          │
 │    │        │            │        │元）          │            │款合計已│二萬元本│新臺幣壹仟元折│              │
 │    │        │            │        │              │            │付利息一│票一紙  │算壹日        │              │
 │    │        │            │        │              │            │萬八千元│        │              │              │
 ├──┼────┼──────┼────┼───────┼──────┼────┼────┼───────┼───────┤
 │六  │乙○○  │同上        │95年9月 │二萬五千元（預│同上        │二期利息│發票人莊│有期徒刑貳月，│扣案之空白本票│
 │    │        │            │21日    │扣一期利息三千│            │七千五百│啟泰面額│如易科罰金，以│一本          │
 │    │        │            │        │七百五十元）  │            │元      │五萬元本│新臺幣壹仟元折│              │
 │    │        │            │        │              │            │        │票一紙  │算壹日        │              │
 │    │        │            │        │              │            │        │        │              │              │
 │    │        │            │        │              │            │        │        │              │              │
 ├──┼────┼──────┼────┼───────┼──────┼────┼────┼───────┼───────┤
 │七  │甲○○  │同上        │95年9月 │一萬元（預扣一│同上        │尚未還款│發票人余│有期徒刑貳月，│扣案之空白本票│
 │    │        │            │22日    │期利息一千五百│            │        │存得面額│如易科罰金，以│一本          │
 │    │        │            │        │元）          │            │        │二萬元本│新臺幣壹仟元折│              │
 │    │        │            │        │              │            │        │票一紙  │算壹日        │              │
 │    │        │            │        │              │            │        │        │              │              │
 │    │        │            │        │              │            │        │        │              │              │
 │    │        │            │        │              │            │        │        │              │              │
 ├──┼────┼──────┼────┼───────┼──────┼────┼────┼───────┼───────┤
 │八  │甲○○  │同上        │95年10月│一萬元（預扣一│ 同上       │尚未還款│發票人余│有期徒刑貳月，│扣案之空白本票│
 │    │        │            │1日     │期利息一千五百│            │        │存得面額│如易科罰金，以│一本          │
 │    │        │            │        │元）          │            │        │二萬元本│新臺幣壹仟元折│              │
 │    │        │            │        │              │            │        │票一紙  │算壹日        │              │
 │    │        │            │        │              │            │        │        │              │              │
 │    │        │            │        │              │            │        │        │              │              │
 └──┴────┴──────┴────┴───────┴──────┴────┴────┴───────┴───────┘


司法院資訊處製作；財團法人民間司法改革基金會備份。
